【裁判字號】    99,訴,424
【裁判日期】    990408
【裁判案由】    強盜等
【裁判全文】
臺灣板橋地方法院刑事判決               99年度訴字第424號
公  訴  人  臺灣板橋地方法院檢察署檢察官
被      告  丁○○
義務辯護人  鍾開榮律師
上列被告因強盜等案件，經檢察官提起公訴（99年度偵字第2335
號），本院判決如下：
    主  文
丁○○犯竊盜罪，處有期徒刑肆月；扣案鑰匙壹支沒收。又犯攜
帶兇器竊盜罪，處有期徒刑壹年。應執行有期徒刑壹年貳月；扣
案鑰匙壹支沒收。
    事  實
一、丁○○前因偽造文書、懲治盜匪條例案件，經臺灣高雄地方
    法院以88年度訴字第1346號判處有期徒刑3 月、10年2 月，
    並定應執行有期徒刑10年2 月確定，復經同院以96年度聲減
    字第7205號裁定減刑（偽造文書部分減為有期徒刑1 月又15
    日）並再定應執行刑為有期徒刑10年又15日確定執行，嗣於
    民國98年4 月21日因縮短刑期假釋出監並付保護管束（預計
    99年6 月12日縮刑期滿），詎其不知悔改，於假釋期間內，
    仍為下列犯行：
(一)於98年12月26日14時許至同年月28日8 時間之某時許，意圖
    為自己之不法所有，在臺北縣板橋市○○街2 號騎樓內，見
    游正義所有交由其妻丙○○○使用之車牌號碼MBK-537 重型
    機車停放該處無人看管，竟持所有之鑰匙1 支竊取該車，並
    於得手後，供己代步使用。
(二)於98年12月30日15時45分許，騎乘上開竊得之機車停放臺北
    縣板橋市○○○路○ 段21巷16號前，見同巷22之1 號1 樓之
    乙○○住處大門未鎖，竟意圖為自己之不法所有，於其隨身
    背包攜帶所有客觀上可供兇器使用之水果刀1 把（起訴書漏
    未記載水果刀1 把），而進入屋內（涉嫌侵入住宅部分未據
    告訴），並趁四下無人之際，從客廳之神明桌上，竊取乙○○之母陳玉花（起訴書誤載乙○○）所有之香包1 個（價值
    約新臺幣〔下同〕150 元）及別針1 支（起訴書漏未記載別
    針1 支），放入外套口袋內，隨後自房內之書桌抽屜內，竊
    取陳玉花（起訴書誤載乙○○）所有之CHARRIOL手錶1 支（
    價值4 萬元），藏置其隨身背包內（起訴書誤載為外套口袋
    內），嗣得手離去之際，乙○○於屋外庭院發覺有異，上前
    拉住丁○○之隨身背包，攔阻丁○○離去，惟因丁○○急欲
    掙脫，被迫與乙○○發生拉扯，經乙○○用力拉扯丁○○之
    外套及背包，丁○○受迫往前斜倒乙○○身上，致使乙○○
    向後跌靠牆角，此際乙○○之女甲○○於屋內樓上，聽見乙○○大聲喊叫「有小偷」等語，隨即下樓查看，並自後拉起
    丁○○，隨持花盆及木棒敲打丁○○頭部及身體，最後與乙○○合力制伏丁○○，於上開過程中，造成乙○○受有雙肩
    扭傷、下唇、左手拇指及右足擦傷，甲○○則受有左臉擦傷
    、右臂及右手挫傷之傷害（傷害部分，業據乙○○、甲○○
    於本院審理中撤回告訴，詳後述）；嗣經警獲報到場，當場
    逮捕丁○○，並扣得丁○○所有供行竊上開機車使用之鑰匙
    1 支，而得悉上情（上開水果刀1 把，並未扣案且已滅失，
    詳後述）。
二、案經臺北縣政府警察局板橋分局移送臺灣板橋地方法院檢察
    署檢察官偵查起訴。
    理  由
一、證據能力部分：
(一)本件檢察官所提以下證據，除證人乙○○、甲○○於於警詢
    或偵訊所為證述之證據能力外（詳下述），其餘部分均同意
    作為證據（本院卷第21頁）。本院審認其餘證據之取得過程
    並無瑕疵，與待證事實具有關連性、證明力非明顯過低等情
    ，均認為適當，可以作為本案之證據，依刑事訴訟法第159
    條之5 第1 項之規定，認具有證據能力。
(二)證人乙○○、甲○○向檢察官所為陳述之證據能力：
    按被告以外之人於偵查中向檢察官所為陳述，除顯有不可信
    之情況者外，得為證據，刑事訴訟法第159 條之1 第2 項定
    有明文。查本件證人乙○○、甲○○於檢察官偵查中，係向
    檢察官證述案發時與被告發生拉扯之情形，其等陳述均經具
    結及全程錄影，且被告在場給予對質之機會，本院審酌其等
    所為陳述之外部附隨環境或條件，即當時陳述時之偵查筆錄
    製作之原因、過程及其功能等加以觀察其信用性，並無顯不
    可信之情況（最高法院96年台上字第3070、5559號判決參照
    ）；且其後證人2 人於本院審判中，均經被告之辯護人進行
    詰問，亦皆給予被告對質之機會，是上開證人於偵查中向檢
    察官所為之陳述，均認有證據能力。
(三)證人乙○○、甲○○於警詢所為陳述之證據能力：
    按「被告以外之人於審判外之言詞或書面陳述，除法律有規
    定者外，不得做為證據」、「被告以外之人於檢察事務官、
    司法警察官或司法警察調查中所為之陳述，與審判中不符時
    ，其先前之陳述具有較可信之特別情況，且為證明犯罪事實
    存否所必要者，得為證據」，刑事訴訟法第159 條、第159
    條之2 分別定有明文。本案證人乙○○於警詢證稱遭被告以
    徒手方式圈住脖子，並壓在地上致無法抗拒等情，衡諸該警
    詢筆錄所證部分，與本院審理中證述內容相異（詳後述）；
    另證人甲○○於警詢證稱其於現場發現其母乙○○遭歹徒制
    壓在地，且以徒手方式壓住乙○○之脖子，並放話要致乙○○於死地云云（偵卷第19頁），然於本院審理中則改證稱其
    係事後聽聞乙○○所說云云（本院卷第94頁背面）；是證人
    乙○○、甲○○於上開警詢所言，均難認具有可信之特別情
    況，應無證據能力。惟依刑事訴訟法第159 條第1 項規定所
    禁止作為證據者，僅係禁止作為認定犯罪事實之積極證據，
    至於作為證明其他證據證明力之彈劾證據，屬自由證明範圍
    ，要非為法所禁止。是證人乙○○、甲○○於上開警詢中所
    為之陳述，仍得作為渠於本院審理時作為證詞之彈劾證據，
    不受刑事訴訟法第159 條第1 項之限制，附此敘明。
二、實體部分：
    上揭事實，業據被告丁○○於警詢、偵查及本院審理時自白
    甚詳（偵卷第6 至9 頁）；核與證人即被害人丙○○○於警
    詢時，證人即在場目擊證人乙○○、甲○○於警詢、偵查及
    本院審理中，證人即在場警員戊○○於本院審理時之證述情
    節大致相符（偵卷第13至23頁、第67至69頁、本院卷第68至
    74頁、第93至102 頁）；復有板橋分局警員查獲本案經過之
    職務報告1 份（偵卷第24頁）、搜索扣押筆錄（含扣押物品
    目錄表及收據）2 份（偵卷第26至33頁）、乙○○出具之贓
    物領據（保管）單1 紙（領回上開被竊之手錶1 支及香包1
    個；上述遭竊之別針1 支〔見偵卷第46頁相片〕，查獲員警
    業已當場發還被害人）、乙○○及甲○○受有上開傷害之診
    斷證明書2 紙（偵卷第40、41頁）及被告騎乘上開機車於乙○○上址住處行竊之現場照片共計16張（偵卷第42至49頁）
    在卷可稽；並有上開行竊機車所用之鑰匙1 支，扣案可資佐
    證。本件事證明確，被告犯行應堪認定。
三、論罪、科刑及沒收：
(一)查被告涉犯上揭事實欄一（二）部分所用之水果刀1 把，雖
    未扣案；惟被告確曾攜帶上開水果刀1 把，並置放於隨身背
    包，而進入乙○○上址屋內行竊等情，為被告所自承（本院
    卷第76頁）；又查獲員警戊○○於本院審理時證稱：我在派
    出所，將被告的包包翻出來看時，裡面有1 把水果刀，還有
    指甲剪、剪鼻毛的小剪刀、2 個車輛遙控鎖、捷運卡及某南
    部大學的聯名卡，水果刀的部分為了安全起見，我們扣在派
    出所，其他的卡片或物品，我們問被告，他說那些東西不是
    屬於他的，有另外製作筆錄查證；至於水果刀的部分，因為
    被告承認是他的東西，所以沒有製作筆錄，查獲的水果刀，
    應該不見了，該水果刀是一般的水果刀，有塑膠的套子套住
    ，全刀長度約10餘公分近20公分長、刀刃部分長度約10公分
    ，水果刀的握把是黑色塑膠材質，刀刃的部分是單面利刃鐵
    製材質，刀背部分是直的，刀刃靠近刀尖部分是呈圓弧狀，
    套子是紅色塑膠，套子側面有一格一格的空隙可以看到裡面
    的刀刃等語（本院卷第100 至102 頁）。是被告所持上開水
    果刀1 把，顯係金屬材質並有利刃，且有把手可供人握取操
    作，倘若持以揮刺擊打，顯足以傷害人之生命、身體、安全
    ，認具客觀上之危險性，自屬兇器無疑。
(二)核被告所為：
１、就事實欄一（一）部分，係犯刑法第320 條第1 項之普通竊
    盜罪。
２、就事實欄一（二）部分，係犯刑法第321 條第1 項第3 款之
    攜帶兇器竊盜罪。起訴意旨另以：被告於上開時、地，徒手
    竊取乙○○所有之上開物品，嗣欲離去現場之際，為乙○○
    發現而質問攔阻，被告因事跡敗露，為防護甫竊得之贓物及
    脫免逮捕，竟以手圈住乙○○脖子並將乙○○摔倒在地，且
    以外套罩住乙○○頭部，至使乙○○不能抗拒而大聲喊叫呼
    救，乙○○之女甲○○聞聲趕到，丁○○復承前同一犯意，
    與乙○○、甲○○扭打，上開過程中造成乙○○受有雙肩扭
    傷、下唇、左手拇指及右足擦傷，甲○○則受有左臉擦傷、
    右臂及右手挫傷之傷害，因認被告此部分，係以竊盜方式涉
    犯刑法第329 條之準強盜罪嫌。惟查：
(１)按刑法第329 條準強盜罪之成立，必須以行為人為脫免逮捕
    捕、防護贓物，當場施以強暴、脅迫之行為始足當之。而所
    謂強暴手段，必須限於行為人有意直接或間接對人之身體施
    以暴力，亦即須有施暴行於人之主觀意思及客觀積極行為始
    足當之（最高法院82年度臺上字第3842號判決、85年度臺上
    字第1859號判決意旨參照）。易言之，所謂強暴，在客觀上
    應是一種積極之攻擊動作，倘僅係消極掙脫行為，尚不得率
    以準強盜罪論處。次按刑法第329 條之準強盜罪，須以竊盜
    或搶奪，因防護贓物、脫免逮捕或湮滅罪證，而當場施以強
    暴脅迫者，始能成立。而「強暴」，是指行為人以有形之體
    力或其他行為，造成被害人一種心理上或生理上被強制之狀
    態，而足以妨礙被害人之意思決定或依其意思決定而行動之
    自由者；即上開準強盜罪之成立，不但須行為人有當場之積
    極施暴行為，且須其行為已足以造成被害人心理上或生理上
    之被強制狀態者，始足當之；亦即，所謂強暴、脅迫手段，
    必須限於行為人有意直接或間接對「人」之身體施以暴力，
    亦即須有施暴行於人之「主觀意思」及「客觀積極行為」始
    足當之，若行為人僅於他人為逮捕時，而為單純之「消極掙
    脫行為」，因無對逮捕者「積極」為攻擊施暴行為，且其行
    為亦不足以造成被害人之心理上或生理上之被強制狀態，故
    難謂已該當於上開準強盜罪之犯行。
(２)次按刑法第329 條準強盜罪之規定，將竊盜或搶奪之行為人
    為防護贓物、脫免逮捕或湮滅罪證而當場施強暴、脅迫之行
    為，視為施強暴、脅迫使人不能抗拒而取走財物之強盜行為
    ，乃因準強盜罪之取財行為與施強暴、脅迫行為之因果順序
    ，雖與強盜罪相反，卻有時空之緊密連接關係，以致竊盜或
    搶奪故意與施強暴、脅迫之故意，並非截然可分，而得以視
    為一複合之單一故意，亦即可認為此等行為人之主觀不法與
    強盜行為人之主觀不法幾無差異；復因取財行為與強暴、脅
    迫行為之因果順序縱使倒置，客觀上對於被害人或第三人所
    造成財產法益與人身法益之損害卻無二致，而具有得予以相
    同評價之客觀不法。故擬制為強盜行為之準強盜罪構成要件
    行為，雖未如刑法第328 條強盜罪之規定，將實施強暴、脅
    迫所導致被害人或第三人不能抗拒之要件予以明文規定，惟
    必於竊盜或搶奪之際，當場實施之強暴、脅迫行為，已達使
    人難以抗拒之程度，其行為之客觀不法，方與強盜行為之客
    觀不法相當，而得與強盜罪同其法定刑（司法院大法官會議
    釋字第630 號解釋參照）。
(３)證人乙○○於警詢證稱：我發現被告從我家大門出來，我上
    前問被告是否進去偷東西，他不說話、不理會我，且欲離開
    ，我看不行，就上前抱住他，他就反身用他的右手把我摔在
    地上，並用其外套套住我頭部約2 分鐘，造成我無法呼吸，
    我受不了而開始掙扎並用手推他，他就是不放手，我就用盡
    我最後力量大聲喊叫，我女兒甲○○聽到，就來幫我的忙，
    用手推他，並扯下他的外套，我才能呼吸，我與女兒就這樣
    抱著他，他眼看無法逃脫，就將其身上竊取的手手錶1 支與
    香包1 串用手丟向旁邊等語（偵卷第14頁）；復於偵查中證
    稱：被告發現我懷疑他是小偷，就想要逃走，我不讓他走，
    就拉住他的包包，他和我拉扯，並徒手圈住我的脖子，把我
    勒倒在地上，我被壓在地上喊救命，我女兒甲○○聽到我的
    聲音就跑來等語（偵卷第68頁）；另於本院審理中證稱：當
    時我載貨回來，我的車庫在後面，我從後門進入，我就看到
    被告剛好要出去，要從我們家的大門出去，我質問被告後，
    就說你是小偷，被告有點惱羞成怒，我就說你把拿我的東西
    拿出來，他不肯，就和我拉拉扯扯，一開始被告要走，我不
    肯，就拉住他的斜背包，被告無法走，他的右手就往我的臉
    上掃過來，因為當時被告穿著外套，所以我的臉就被他的外
    套摀住看不到，他是從我的正面摀住我的臉，我就倒在牆角
    下，他用這個動作把我押到地上，當時我很緊張，就喊救人
    喔，那時我女兒因為在找工作，沒有出門，就趕快下來，我
    女兒把被告拉起來，我才能夠起身，然後我和我女兒就和被
    告一起拉扯，我與被告開始發生拉扯的時候，被告沒有用手
    圈住我的脖子，是被告想要走，我拉住被告的背包，被告不
    能走了，他就用手和外套，把我摀住壓制到地上等語（本院
    卷第69、70頁）。就乙○○上述證詞觀之，乙○○顯係為了
    攔阻被告逃離現場，並要求被告交出上開竊得物品，眼見被
    告即將離去，而率先出手拉住被告之隨身背包；另被告為求
    掙脫，始被迫與乙○○發生拉扯，又乙○○用力拉扯被告之
    外套及背包後，被告受迫往前斜倒乙○○身上，致使乙○○
    向後跌靠牆角，可見本件被告於遭被害人乙○○攔阻時，雖
    有掙扎之動作，其目的僅在脫逃，而為一時情急之反應，應
    屬消極之掙脫逃逸行為，並非積極對乙○○之身體施加暴行
    之攻擊行為。
(４)證人甲○○於警詢固證稱：我聽到母親乙○○大喊救命、有
    小偷，立刻從隔壁進來，發現母親遭歹徒制壓在地，且以徒
    手方式壓住我母親之脖子，並放話要致我母親於死地云云（
    偵卷第19頁）；然於本院審理中則證稱：我是事後聽我母親
    說的云云（本院卷第94頁背面）；惟被害人乙○○於本院審
    理中證稱：被告把我壓制在地上的過程，我沒有受大傷，只
    是扭打過程讓我的嘴唇有些破皮，還有手腳扭傷，被告除拉
    扯之外，也沒有打我等語（本院卷第70、71頁）；是被害人
    甲○○此部分警詢所言，是否可採，自非無疑。況被害人甲○○於本院審理中另證稱：當時我在樓上，聽到一樓我母親
    在大叫，就馬上衝下樓去看，看到母親與被告兩人在地上，
    我只看到被告的背面，就從被告背面抓他的衣服把他拉起來
    ，然後我和被告就開始扭打起來，我記得有拿了一個四方形
    的東西，好像是塑膠的，就從被告的頭部一直打，打到那個
    塑膠的東西碎掉，又拿起旁邊的一根木棍接著打被告，我不
    記得打了多久，是直到警察來我才停止，我與被告扭打的時
    候，母親當時就從被告的背後抱住他，被告有還手攻擊我和
    母親，他是抓我的頭髮，還有抓我的左上臂等語（本院卷第
    94、95頁）。是本件被告與乙○○、甲○○發生扭打之過程
    中，被告縱有揮打乙○○、甲○○、或有拉扯2 人頭髮之行
    為，但其次數、力道有限，並無壓制乙○○、甲○○之情事
    ，且未達到使乙○○、甲○○達到難以抗拒之程度，而與刑
    法第329 條準強盜罪之構成要件有間，自不能論以準強盜罪
    。惟檢察官既已將被告竊盜之基本事實記載於犯罪事實欄中
    ，顯已就被告此部分犯行提起公訴，自應由本院依職權變更
    起訴法條。
４、被告所犯上開二罪，犯意各別，行為互殊，應予分論併罰。
５、起訴意旨另認被告就事實欄一（二）部分，與被害人乙○○
    、甲○○發生扭打之過程中，造成乙○○受有雙肩扭傷、下
    唇、左手拇指及右足擦傷，甲○○則受有左臉擦傷、右臂及
    右手挫傷之傷害，因認被告另涉刑法第277 條第1 項之傷害
    罪嫌；惟依刑法第287 條前段之規定，此部分傷害罪嫌，須
    告訴乃論，茲被害人乙○○、甲○○於本院審理中均已撤回
    傷害告訴（本院卷第99頁背面筆錄），就此部分本應為不受
    理之判決；然檢察官認此部分，與上開就事實欄一（二）之
    之攜帶兇器竊盜罪部分，係屬裁判上一罪之想像競合犯關係
    ，爰不另為不受理之諭知。
(三)審酌被告有如事實欄所載之前案紀錄，有臺灣高等法院被告
    前案紀錄表在卷可稽，詎其於假釋期間，猶不知警惕，竟持
    自備鑰匙竊取上開機車，並騎乘竊得之機車及攜帶上開兇器
    進入上開住宅行竊物品，其犯罪之動機、目的、手段實屬可
    議；惟念及被告犯後坦承犯行，及上開所竊物品均已發還被
    害人領回，被害人所生損失尚非巨額，另公訴人具體求處合
    併定應執行有期徒刑8 年，實嫌過重等一切情狀，爰分別量
    處如主文所示之刑，並定應執行之刑，以資懲儆。
(四)扣案之鑰匙1 支，係被告所有供本件竊取上開機車所用之物
    ，業據被告供明在卷，應依刑法第38條第1 項第2 款之規定
    ，宣告沒收。至未扣案之水果刀1 把，業已滅失，已如前述
    ，爰不予宣告沒收，末此敘明。
四、據上論斷，應依刑事訴訟法第299 條第1 項前段、第300 條
    ，刑法第320 條第1 項、第321 條第1 項第3 款、第38條第
    1 項第2 款、第51條第5 款，刑法施行法第1 條之1 ，判決
    如主文。
本案經檢察官黃嘉妮到庭執行職務。
中    華    民    國    99    年    4     月    8     日
                  刑事第三庭  審判長法  官  王屏夏
                                    法  官  王偉光
                                    法  官  蘇揚旭
上列正本證明與原本無異。
如不服本判決，應於判決送達後10日內敘明上訴理由，向本院提
出上訴狀 (應附繕本) ，上訴於臺灣高等法院。其未敘述上訴理
由者，應於上訴期間屆滿後20日內向本院補提理由書「切勿逕送
上級法院」。
                                    書記官  李郁禎
中    華    民    國    99    年    4     月    8     日
附錄本案論罪科刑法條全文：
中華民國刑法第320條
意圖為自己或第三人不法之所有，而竊取他人之動產者，為竊盜
罪，處5 年以下有期徒刑、拘役或5 百元以下罰金。
意圖為自己或第三人不法之利益，而竊佔他人之不動產者，依前
項之規定處斷。
前二項之未遂犯罰之。
中華民國刑法第321條
犯竊盜罪而有左列情形之一者，處6月以上、5年以下有期徒刑：
一  於夜間侵入住宅或有人居住之建築物、船艦或隱匿其內而犯
    之者。
二  毀越門扇、牆垣或其他安全設備而犯之者。
三  攜帶兇器而犯之者。
四  結夥三人以上而犯之者。
五  乘火災、水災或其他災害之際而犯之者。
六  在車站或埠頭而犯之者。
前項之未遂犯罰之。

司法院資訊處製作；財團法人民間司法改革基金會備份。
